臺灣新北地方法院板橋簡易庭民事簡易判決
111年度板簡字第1349號
原      告  石宏裕  
訴訟代理人  林凱律師  
複代理人    蔡宜衡律師
被      告  呂岳常  

            呂岳輝  
            呂岳金  


            呂麗卿  


上  一  人
訴訟代理人  游鴻毅  
被      告  呂麗華  
訴訟代理人  羅來塗  
上列當事人間請求返還價金事件，本院於民國111年8月8日言詞
辯論終結，判決如下：
    主      文
被告應給付原告新臺幣肆拾萬元，及被告乙○○自民國一百一十一
年七月五日起，暨被告丙○○、甲○○、丁○○、戊○○均自民國一百一
十一年五月十七日起，均至清償日止，按週年利率百分之五計算
之利息。
訴訟費用由被告負擔。
本判決得假執行。但被告如以新臺幣肆拾萬元為原告預供擔保，
得免為假執行。
    事實及理由
一、本件被告丙○○經合法通知，無正當理由未於言詞辯論期日到
    場，核無民事訴訟法第386條所列各款情形，爰依原告之聲
    請，由其一造辯論而為判決。
二、原告主張：
　㈠緣座落於新北市○○區○○段00000地號、新北市○○區○○段0000○0
    000○0000○000000地號土地（下合稱系爭土地）為被繼承人
    呂俊之遺產，被告均為呂俊之繼承人，與呂俊其他繼承人公
    同共有系爭土地，且被告潛在應有部分經原告計算應各為24
    0分之1。
　㈡原告於民國104年6月15日向被告購買其等對系爭土地總計240
    分之5之潛在應有部分，雙方並簽訂土地買賣契約書（下稱
    系爭契約），約定本件買賣總價款為新臺幣（下同）125萬
    元，契約成立時由原告給付被告40萬元為第一次付款，第二
    次付款625,000元，俟繼承登記完成後，立即用印並申報增
    值稅，俟免稅證明核發並查無欠稅後3日內支付；且依系爭
    契約第5條約定，被告應於原告支付第二次款項同時，備齊
    登記有關文件交予雙方所指定之代理人，辦理增值稅申報及
    產權移轉登記手續，在辦理中倘需雙方補齊證件或蓋章等行
    為時，雙方均應無條件提供，不得藉詞刁難，拒絕，如有違
    背致他人受損害時，過失之一方應以違約論；又依系爭契約
    第8條規定：若被告違反本契約各條款約定，原告得解除契
    約，被告應將所收款項全數退還。是以，依系爭契約第5條
    約定，被告負有備齊辦理增值稅申報及產權移轉登記手續所
    需證件之義務，一旦違約，原告得依系爭契約第8條解除系
    爭契約。
　㈢兩造於簽立系爭契約當日即104年6月15日，原告已交付現金4
    0萬元予被告，履行前述第一次付款義務並簽有備忘錄，並
    經被告親簽用印以示查收。嗣原告於107年4月12日向新北市
    板橋地政事務所申請辦理系爭土地之繼承登記，經新北市板
    橋地政事務所以板登補字第657號補正通知書回覆載明：「
    繼承系統表記載三女許呂彩娥於民國20年9月15日被收養，
    並已終止收養，而有繼承權…新北○○○○○○○○…表示許呂彩娥與
    陳見賢（即許呂彩娥養父）間收養關係是否存續仍尚有疑義
    ，為免爭議，應請提憑足資證明文件或循司法途徑確認該收
    養關係，以釐清有無繼承權，請補正。」，是訴外人許呂彩
    娥是否與訴外人陳見賢終止收養關係，為呂俊繼承人之證明
    文件，屬於辦理繼承登記必備資料，依系爭契約第5條約定
    ，被告有提供訴外人許呂彩娥是否具被繼承人資格證明文件
    之義務。由於原告無法查悉上開資料，乃通知被告提供，然
    被告均怠未履行，原告於110年7月23日寄發三重中山路744
    號存證信函，限期被告應於函到3周內配合辦理，孰料被告
    均以存證信函回覆「本人業已履行交付身分證影本等供台端
    辦理不動產買賣所需物件之給付義務，台端自應儘速按民法
    第367條履行交付約定價金新臺幣125萬元之義務」等語，迴
    避履行系爭契約第五條之配合義務。原告乃於110年8月27日
    三重中山路857號存證信函對被告丙○○、甲○○、丁○○、戊○○
    行使契約解除權，並以本起訴狀繕本送達作為對被告乙○○解
    除系爭契約之意思表示通知，請求被告依約返還原告已支付
    之買賣價金。
　㈣為此，原告依系爭契約第8條之規定解除系爭契約，並依同條
    規定請求被告退還已收受之價金40萬元等語。並聲明：⒈被
    告應給付原告40萬元，並自起訴狀繕本送達翌日起至清償日
    止，按周年利率百分之5計算之利息。⒉願供擔保請准宣告假
    執行。　　
三、被告則以：
　㈠依系爭契約第3條約定，被告委託原告處理代為辦理繼承登記
    事務，原告允為處理代為辦理繼承登記之義務，故系爭契約
    雖於標題書寫土地買賣契約書，惟觀契約全文意旨，原告先
    受被告全體委託，原告代被告全體辦妥繼承登記後，被告全
    體方將其應有部分出賣予原告，故系爭契約為委任與買賣之
    混合契約。
　㈡另參系爭契約及原告110年7月23日存證信函，可知被告已於
    系爭契約簽訂時給付繼承登記所需全部證件予原告，被告既
    已依系爭契約第3條第1項履行給付證件之義務，原告自應履
    行給付被告40萬元之義務。
　㈢又系爭契約第5條約定，倘原告尚未給付系爭契約第3條第2項
    提及之625,000元，則被告自無給付系爭契約第5條所稱之登
    記有關文件之必要，被告自得依系爭契約第5條及民法第264
    條第1項本文主張同時履行抗辯權。被告既已履行給付證件
    之義務，則按系爭契約第3條第2項，應由原告代被告辦妥繼
    承登記後並給付被告625,000元，方能繼續履行系爭契約等
    語，資為抗辯。並聲明：⒈原告之訴駁回。⒉願供擔保請准宣
    告免為假執行。
四、本院之判斷：
　　原告主張之事實，業據其提出系爭土地第一類謄本、被繼承
    人呂俊之繼承系統表、戶籍謄本、土地買賣契約書暨交款備
    忘錄、新北市板橋地政事務所板登補字第657號土地登記案
    件補正通知書、三重中山路存證號碼第744號存證信函及回
    執、被告回覆已履行交付身分證影本之義務之存證信函、三
    重中山路郵局存證號碼第857號存證信函及回執等件為證，
    被告對於兩造間簽訂系爭契約，以及原告已於簽約當日即10
    4年6月15日交付40萬元予被告等情均不爭執，然以前詞置辯
    ，故本件應予審究者為：系爭契約定性為何？原告以被告未
    提供訴外人許呂彩娥是否已與訴外人陳見賢終止收養關係之
    相關資料為由，解除系爭契約，是否有理？原告請求返還價
    金，有無理由？茲分述如下：
　㈠系爭契約定性為何？
　　⒈按解釋契約，應於文義上及論理上詳為推求，以探求當事
      人立約時之真意，並通觀契約全文，斟酌訂立契約當時及
      過去之事實、交易上之習慣等其他一切證據資料，本於經
      驗法則及誠信原則，從契約之主要目的及經濟價值作全盤
      之觀察，以為其判斷之基礎，不能徒拘泥字面或截取書據
      中一二語，任意推解致失其真意；至當事人所為法律行為
      之性質為何，係法律解釋、適用之問題，應屬法院之職權
      ，不受當事人主張之拘束，亦不得僅以當事人所用文字之
      表面意思，作為判斷之基礎（99年度台上字第1421號、92
      年度台上字第7號判決意旨可資參照）。是解釋契約應探
      求當事人真意，斟酌契約全文及相關事實，自契約之主要
      目的及經濟價值為全盤觀察，不得拘泥於文字。
　　⒉次按稱買賣者，謂當事人約定一方移轉財產權於他方，他
      方支付價金之契約；當事人就標的物及其價金互相同意時
      ，買賣契約即為成立；稱委任者，謂當事人約定，一方委
      託他方處理事務，他方允為處理之契約；民法第345條、
      第528條分別定有明文。故買賣契約重在財產權之移轉，
      而委任契約則重在一定事物之處理。查，系爭契約名稱為
      「土地買賣契約書」，並就買賣財產權之標的定明為被告
      所有坐落系爭土地之潛在持分240分之5（第1條），買賣
      總價款為125萬元（第2條），並定有分次付款之期間及各
      次給付之數額（第3條），則系爭契約重在被告對於系爭
      土地之潛在應有部分之移轉及相對應之價金給付，故系爭
      契約之目的在於財產權之移轉及他方支付價金，應為買賣
      契約。僅因系爭契約買賣標的所涉及之系爭土地尚未辦理
      繼承登記，故被告仍負有「交出繼承登記所需全部證件」
      、「備齊登記有關文件（所有權狀正本、印鑑證明正本、
      身分證影本等）並蓋妥印鑑章交與雙方所指定之代理人」
      之附隨義務，以利兩造關於系爭契約之履行，惟不影響系
      爭契約為買賣契約之性質。被告主張系爭契約為兼含買賣
      及委任契約性質，尚無可採。
　㈡原告以被告未提供訴外人許呂彩娥是否已與訴外人陳見賢終
    止收養關係之相關資料為由，解除系爭契約，是否有理？
　　⒈查，系爭土地經原告於107年4月12日申請繼承登記，經新
      北市板橋地政事務所於107年7月2日以板登補字第657號補
      正通知書記載「繼承系統表記載三女許呂彩娥於民國20年
      9月15日被收養，並已終止收養，而有繼承權，且經查戶
      役政系統，其現戶戶籍資料已無收養記事，依案附新北○○○○○○○○104年10月21日新北永戶字第1043638183號函所示
      ，該所業已通知當事人辦理補填養父姓名陳見賢，雖經當
      事人表示已與養父陳見賢終止收養關係，且經陳見賢之女
      陳菊子、林陳秋子2人表示許呂彩娥係由養父及生父母雙
      方合意改為原生父之呂姓，惟經該所去函呂欽煌（呂娘琴
      之養子）及呂俊其他繼承人黃清正等14人就本案陳述意見
      ，並未獲陳述。故該戶所表示許呂彩娥與陳見賢（即許呂
      彩娥養父）間收養關係是否存續仍尚有疑義，為免爭議，
      應請提憑足資證明文件或循司法途徑確認該收養關係，以
      釐清有無繼承權，請補正」等語（見本院卷第55頁），故
      關於訴外人許呂彩娥是否已與訴外人陳見賢終止收養關係
      ，業經主管機關命為補正。
　　⒉又系爭契約為買賣契約，然為促使系爭契約之履行，被告
      負有交付繼承登記所需證件及有關文件之附隨義務，已如
      前述，則雖系爭契約未就辦理繼承登記應補正事項應如何
      處理為明文約定，惟系爭契約第14條業約明「本契約未盡
      事宜悉尊民法及有關法律之規定」（見本院卷第47頁），
      而行使權利及履行義務，應依誠實及信用方法，為民法第
      148條第2項所明定，則為使系爭契約得已履行，被告應負
      有補正該部分資料或配合辦理訴請確認收養關係之存否之
      義務。查原告業就此部分以三重中山路存證號碼第744號
      存證信函通知被告，並由被告以存證信函回覆業已履行交
      付身分證影本之義務等語，有前開存證信函存卷可參（見
      本院卷第61至95頁），則被告拒絕履行附隨義務，已使系
      爭契約無法履行，故原告依系爭契約第8條解除契約，自
      屬有據。
　㈢原告請求返還價金，有無理由？
　  按契約解除時，當事人雙方負有回復原狀之義務，由他方所
    受領之給付物，應返還之，受領之給付為金錢者，應附加自
    受領時起之利息償還之，此為民法第259條第1、2款所明文
    規定。又系爭契約已由原告以三重中山路存證號碼第744號
    存證信函表示解除契約，並於110年7月26日送達被告丙○○、
    丁○○、甲○○、戊○○，有前開存證信函及回執附卷可稽（見本
    院卷第61至73頁），另被告乙○○部分，經原告以本起訴狀表
    示解除契約之意思表示，並由本院於111年6月14日為公示送
    達，於111年7月4日生送達效力，有本院公示送達證書在卷
    可佐（見本院卷第179頁），則原告解除契約之意思表示均
    已合法送達被告，系爭契約既經解除，則被告應負有返還所
    收售價金40萬元之義務。故原告請求被告返還價金40萬元，
    及被告乙○○自起訴狀繕本送達翌日即111年7月5日起至清償
    日止，暨被告丙○○、甲○○、丁○○、戊○○均自起訴狀繕本送達
    翌日即111年5月17日起至清償日止，均按週年利率百分之5
    計算之利息，核屬有理。
五、綜上所述，原告依系爭契約及民法第259條規定，請求如主
    文第1項所示，為有理由，應予准許。　
六、本件係依民事訴訟法第427條第1項規定適用簡易訴訟程序所
    為被告敗訴之判決，依同法第436條第2項、第389條第1項第
    3款，應依職權宣告假執行。並依同法第436條第2項、第392
    條第2項規定，依被告聲請酌定相當金額預供擔保而免為假
    執行。
七、本件事證已臻明確，兩造其餘之攻擊防禦方法及所提證據，
    於判決結果不生影響，爰不一一論列，併此敘明。
八、訴訟費用負擔之依據：民事訴訟法第78條、第85條第1項。
中　　華　　民　　國　　111 　年　　9 　　月　　22　　日
                  臺灣新北地方法院板橋簡易庭
                        法  官  陳怡親
以上正本係照原本作成。
如不服本判決，應於送達後20日內，向本院提出上訴狀並表明上
訴理由，如於本判決宣示後送達前提起上訴者，應於判決送達後
20日內補提上訴理由書（須附繕本）。
中　　華　　民　　國　　111 　年　　9 　　月　　22　　日
　　　　　　　　　　　　書記官  劉芷寧